【裁判字號】    95,訴,1270
【裁判日期】    950823
【裁判案由】    返還所有物等
【裁判全文】
臺灣臺中地方法院民事判決  95年度訴字第1270號
原      告  丙○○
訴訟代理人  曾耀聰律師
被      告  甲○○○○○○○
訴訟代理人  乙○○
當事人間返還所有物等事件，本院於95年8月9日言詞辯論終結，
判決如下：
    主    文
原告之訴及假執行之聲請均駁回。
訴訟費用由原告負擔。
    事實及理由
壹、程序部分：訴狀送達後，原告不得將原訴變更或追加他訴。
    但請求之基礎事實同一或擴張或減縮應受判決事項之聲明者
    ，均不在此限；被告於訴之變更或追加無異議，而為本案之
    言詞辯論者，視為同意變或追加，民事訴訟法第255條第1項
    第2款、第3款、第2項分別定有明文。本件原告原起訴主張
    被告應將原告所有車號2867-LP；引擎號碼QR20Z028348；車
    身號碼T30JA5G028359自用小客貨車（下稱系爭車輛）返還
    原告，並給付原告新台幣 (下同)14 萬元，及自民國（下同
    ）95年5月10日起至返系爭車輛止，按月給付原告35,000元
    。嗣於訴訟中因原告已占有系爭車輛，遂請求被告應返還原
    告系爭車輛之鑰匙1支及行車執照1份，並給付原告198,333
    元及法定遲延利息，其請求之基礎事實堪認同一，且就應受
    判決事項之聲明予以部分減縮，復經被告無異議而為本案之
    言詞辯論，揆諸前開說明，核無不合，應予准許。
貳、實體部分：
一、原告主張：系爭車輛係原告所有，第三人王敏環冒用原告名
    義，持系爭車輛及行照向被告質當，於原告前往王敏環住處
    時，巧遇亦前往該址尋找「持當人王敏環」之被告員工黃志
    強時，始知悉系爭車輛遭典當之事，系爭車輛係原告所有，
    被告本無權占有該車輛，依所有物返還請求權，原請求被告
    返還系爭車輛，然於訴訟繫屬後即民國 (下同)95 年7月1日
    業已將停放被告當舖外之系爭車輛取回，遂請求被告返還系
    爭車輛之鑰匙1支及行車執照一份，及被告自95年1月10日起
    ，至95年7月1日原告取回系爭車輛，無權占有系爭車輛，受
    有相當每月新台幣（下同）35000元之租金利益，致原告受
    有198333元之損害，聲明：被告應返還原告系爭車輛之鑰匙
    1支、行車執照1份，並給付原告198333元及法定遲延利息，
    且陳明願供擔保請准宣告假執行。
二、被告則以：本件以系爭車輛向被告質當者乃自稱為原告之人
    ，質當時並交付原告之身分證及系爭車輛之行照執照等資料
    正本，經被告員工黃志強審閱無誤，且於收當前，被告員工
    亦曾與自稱丙○○之人，前往伊所經營之食神廣東粥店面，
    除由該自稱丙○○者出示店舖之營利事業登記證之負責人為
    丙○○外，在場員工亦稱該女子為老板，復經向警察機關連
    線查詢系爭車輛亦非贓車，並由該女子在當票上簽署及捺指
    紋，始接受其質當，被告已盡查驗持當人之責，被告既依規
    定善意收當，自應受保護，非無權占有；且系爭車輛自94
    年6月1日收當起，持當人未依約定期限贖回，於95年2月1日
    因流當而屬被告所有，被告占有系爭車輛及持有其鑰匙、行
    車執照等，本屬有權占有，原告於訴訟繫屬中竟擅自將已歸
    屬被告所有之系爭車輛開走，已有不當，復請求被告返還鑰
    匙、行車執照及給付不當得利，均無理由等語，資為抗辯。
三、系爭車輛遭人持往質當時，為原告所有，被告為當舖業者，
    並於94年6月1日接受系爭車輛之質當等情，為兩造所不爭，
    並有被告提出之當票1紙、行車執照、持當人身份證影本等
    附卷可稽，自堪信為真正。原告主張被告無權占有系爭車輛
    ，既為被告所否認，並以前詞置辯，本件爭執要點，厥為：
    被告收當時，是否知道系爭汽車為贓物而惡意收當？亦即被
    告有無民法第948條之善意受讓保護之適用? 查：
（一）按當舖或其他以受質為營業者之質權即營業質權，依民法
      物權編施行法第14條規定，無民法質權規定之適用。關於
      此等營業之質權，有當舖業法可資適用。依其規範，一方
      面無禁止流質契約之規定，一方面純採物之責任。前者乃
      當期屆滿後，當戶不取贖者，質物所有權即歸屬於當舖；
      後者為質物價值超過受當債權額，當舖不負返還餘額之義
      務，若質物價值不足受當債權額，當舖亦不得請求當戶補
      足，此為營業質權與民法上動產質權之最大差異。營業質
      權固非民法上動產質權，惟當舖既占有當戶為擔保債務之
      履行而移交之物品，於債務未受清償前得留置該物品，屆
      期當戶不取贖，當舖即取得該物品之所有權資以抵償，是
      營業質權自屬具擔保物權性質之特殊質權，以質物之占有
      為其權利存在之要件（最高法院86年度台上字第1527號判
      決參照）。又按「當舖業之負責人或其營業人員依本法規
      定收當之物品，經查明係贓物時，其物主得以質當金額贖
      回。當舖業之負責人或其營業人員非依本法規定收當之物
      品，經查明係贓物時，應無償發還物主；原物主已先贖回
      者，應將其贖回金額發還。」當鋪業法第26條定有明文。
      且司法院大法官會議釋字第26號「典押當業既係受主管官
      署管理並公開營業，其收受典押物，除有明知為贓物而故
      為收受之情事外，應受法律之保護，典押當業管理規則第
      17條（即當鋪業法第26條）之規定，旨在調和回復請求權
      人與善意占有人之利害關係，與民法第950條之立法精神
      尚無違背，自不發生與同法第949九條之牴觸問題。」解
      釋在案。是本件仍有當鋪業法第26條之適用。因此本件原
      告主張依民法第767條、第179條之規定提起本件訴訟，仍
      應審酌被告是否惡意收當，合先敘明。
（二）依前開當舖業法第26條規定，本件原告請求被告無償返還
      系爭車輛之鑰匙、行車執照及相當租金之不當得利，是否
      正當，厥在於被告收當時，有無依當鋪業法收當，即被告
      收當時是否知道系爭車輛為贓物而惡意收當？查：
  １、本件被告於收當系爭車輛時，已查閱持當人之國民身分證
      、系爭汽車之行車執照等證明文件，並依規定填寫當票，
      有國民身分證及當票影本附卷可稽，且被告之收當日期為
      94 年6月1日，而依原告所述其於95年1月9日始知悉遭訴
      外人王敏環侵占支票、現金及車輛等情事，被告收當時，
      原告既未察覺系爭車輛遭占用，則被告於94年6月1日收當
      系爭車輛時，更無從由與監理處連線之電腦查詢得知系爭
      車輛乃來路不明車輛之可能，因此，本件被告辯稱於收當
      時已由電腦查詢系爭車輛並非贓物，並核對持當人之身份
      證資料及行車執照後無誤後，始為收當等語，應可採信。
  ２、至於原告主張持當人與所出示之身分證上之照片之人顯非
      同一人，而謂被告疏未核對特當人之身分證件，顯非善意
      云云，然被告之員工黃志強雖不否認實際持當人為原告95
      年8月9日審判期日庭呈照片中之女子，然該照片女子與身
      分證照片中之人，雖有髮型長短及身材胖瘦之差異，惟依
      卷附身分證件影本所示，該身分證件係83年間所核發，距
      離系爭車輛質當時，已相隔11年，非可僅以髮型及身材胖
      瘦不同，即謂被告未仔細核對，且經仔細端詳到場原告之
      容貌，與該身分證上之照片，亦有出入。又原告雖表示該
      粥品店之實際負責人為王敏環，然既不否認其受王敏環之
      請託，同意借名登記為該粥品店之負責人等情，且證人即
      食神廣東粥員工陳燕芳雖陳稱不知王敏環佯稱為丙○○，
      然亦證稱王敏環確實為食神廣東粥之老板，且曾目睹王敏
      環與證人黃志強前往該粥品店等語，再參酌本件被告之員
      工除要求持當人出示身分證及行車執照正本外，並曾與持
      當人前往伊所經營之食神廣東粥店面，並由持當人出示營
      利事業登記證，該登記證所載負責人亦為持當人所自稱之
      「丙○○」，且在場員工亦稱呼持當人為老板等情，業經
      證人黃志強證述在卷，核與證人陳燕芳所述相符，堪予採
      信。準此，本件系爭車輛之行車執照和持當人之身分證均
      為同一人，復經被告員工前往登記原告為負責人之食神廣
      東粥詢問，並由在場員工稱呼持當人為老板，顯見被告對
      於持當人之身分除已盡查證之能事，並依當舖業法第15之
      規定，由持當人於當票副聯內捺指紋，亦有當票影本在卷
      可按，已足認被告之收當均符合當舖業法相關規定，綜上
      ，本件持當人之情形自易令人判斷其為系爭車輛所有人本
      人，尚難僅以該11年前所核發之身分證照件中人士之髮型
      及胖瘦之出入，苛責被告未曾核對持證件者並非本人，而
      謂被告為惡意收當。是以，本件原告主張被告惡意收當贓
      物，既未舉證證明，尚無可取。
四、綜上所述，本件原告既無法證明被告收當有故意或過失知悉
    系爭車輛為贓物，而惡意收當，且被告依當鋪業法之規定，
    於滿當期日屆滿5日後，因持當人未取贖或順延質當之質當
    物，於95年2月1日因流當而取得系爭車輛，亦有台中縣舖商
    業同業公會證明書中縣舖證雄字第001717號1紙附卷可稽，
    被告占有系爭車輛自屬有權占有，原告於訴訟繫屬中擅自取
    回系爭車輛，已有可議，則原告依民法第767條規定，請求
    被上訴人無償返還系爭汽車之鑰匙及行車執照，為無理由，
    不應准許。又被告於95年2月1日因流當取得系爭車輛所有權
    前，既非惡意收當，占有系爭車輛更非無權占有，且自95年
    2 月1日取得系爭車輛之所有權後，亦屬有權占用系車輛，
    原告主張被告無法律上原因占有系爭車輛，請求被告給付所
    受利益198,333元及法定遲延利息，顯無理由，應予駁回。
    原告受敗訴判決，其假執行之聲請即失所依據，應併予駁回
    。
五、訴訟費用負擔之依據：民事訴訟法第78條。
中    華    民    國    95    年    8    月    23    日
                  民事第三庭    法  官  林靜芬
正本係照原本作成。
如對本判決上訴，須於判決送達後20日內向本院提出上訴狀。
中    華    民    國    95    年    8    月    23    日
                                書記官


司法院資訊處製作；財團法人民間司法改革基金會備份。
